【裁判字號】    92,交易,29
【裁判日期】    921107
【裁判案由】    過失致死
【裁判全文】
臺灣高雄地方法院刑事判決                          九十二年度交易字第二九號
    公  訴  人  臺灣高雄地方法院檢察署檢察官
    被      告  丁○○
                江雍正
                陳慧錚
右列被告因過失致死案件，經檢察官提起公訴（九十年度偵字第二○三六八號），本
院判決如左：
    主  文
丁○○無罪。
    理  由
一、公訴意旨以：被告丁○○於民國（下同）九十年九月十日二十時三十分許，騎乘
    車牌號碼ＰＱＺ─六九三號機車後載友人乙○○，沿高雄市○○○路由西向東行
    駛，途經同盟二路與中華路口處，應隨時注意車前狀況，並隨時採取必要之安全
    措施，以防止發生危險事故，且依當時之天候晴朗，夜間有照明、路面乾燥、無
    缺陷、亦無障礙物，且視距良好等情形，並無不能注意之情事，竟疏於注竟貿然
    疾駛；適有許記雍騎乘車牌號碼ＰＴＮ─○一六號機車（起訴書誤載為ＰＩＮ－
    ○一六號），從中華北路由北向南欲直接左轉進入同盟路，亦疏未注意左右來車
    ，即貿然穿越，致與被告丁○○所騎乘之機車發生撞擊，許記雍頓時人車失控摔
    出機車，而受有頭部外傷、兩側硬腦膜下出血、嚴重腦水腫（此為高雄醫學大學
    附設中和紀念醫院疑非病死歷摘要報告表之記載，惟相驗屍體證明書係記載為顱
    內出血）等傷害，送醫後延至九十年九月十四日上午五時五十七分許不治死亡。
    因認被告丁○○所為係涉犯刑法第二百七十六條第一項過失致死罪嫌云云。
二、按「犯罪事實應依證據認定之，無證據不得認定犯罪事實」、「不能證明被告犯
    罪者，應諭知無罪之判決」，刑事訴訟法第一百五十四條第二項、第三百零一條
    第一項分別定有明文。又事實之認定，應憑證據，如未能發現相當證據，或證據
    不足以證明，自不能以推測或擬制之方法，為裁判基礎（最高法院四十年台上字
    第八六號判例參照）；且認定犯罪事實所憑之證據，雖不以直接證據為限，間接
    證據亦包括在內，然而無論直接證據或間接證據，其為訴訟上之證明，須於通常
    一般之人均不致有所懷疑，而得確信其為真實之程度者，始得據為有罪之認定，
    倘其證明尚未達到此一程度，而有合理之懷疑存在而無從使事實審法院得有罪之
    確信時，即應由法院為諭知被告無罪之判決（最高法院七十六年台上字第四九八
    六號判例參照）。
三、本件公訴人認被告丁○○涉犯刑法第二百七十六條第一項過失致死罪嫌，無非係
    以：（一）告訴人之指述；（二）證人即肇事當時在同盟路與中華路口處加油站
    工作之員工丙○○證稱：「當時伊是聽到撞擊聲，才轉頭過去看，車子倒地，人
    摔出去，人還在滾動。伊不知道是何人的車子和他有擦撞，車禍的聲音很大，那
    時很多人也停車在看，隔不到一分鐘，有一部機車後座載有人，有折回看」等語
    ；被告自承：「當時伊與乙○○在說話；（你有無看到他的機車？）在待轉區時
    就看到他的車子，我直走，他就斜過來。」等語，復據前開事故調查報告表及事
    故現場與車損照片所呈，事故地點係在同盟路與中華路口處，被害人之機車於肇
    事後倒於該處，車頭朝東北、尾朝南方，車後留有一條刮地痕長約四公尺，堪認
    被告於騎乘機車在同盟路由西向東行駛時，因與後座之乙○○交談，疏未注意左
    右來車及車前之人、車動態，致與左轉之被害人機車發生擦撞（三）交通事故現
    場談話紀錄表、道路交通事故調查報告表、現場暨車損照片五幀在卷可參（四）
    被害人因此事故致顱內出血死亡，經相驗後製有勘驗筆錄、相驗屍體證明書及驗
    斷書為其主要論據。
四、訊之被告丁○○固坦承有於右揭時、地騎乘前揭機車與被害人之機車發生車禍之
    事實，惟堅決否認有何過失致死之犯行，辯稱：是被害人從伊的左後方撞伊，伊
    沒有過失等語；辯護人則以（一）公訴意旨認被害人之機車係在被告所騎乘機車
    之前方，而被告疏未注意左右來車及車前狀況致擦撞被害人機車，惟卻未見公訴
    人舉證以實其說，是此部分之指述即屬乏據，且觀諸卷附被告車與被害人車之照
    片顯示，被告車之左後方確有刮擦痕，而被害人車之右腳踏板側面及車頭右側亦
    有刮擦痕，此與證人乙○○所證述係被害人之車頭擦撞被告之車身一情一致，則
    當時情形應係被害人自左後方擦撞被告之機車，被告當時遵號誌（綠燈）直行正
    常行駛，實無法期待被告騎車時須注意車後狀況，而須隨時注意不能讓別人從後
    方來撞擊被告之車（二）至公訴意旨雖指稱被告自承當時與後座之乙○○說話，
    可見被告疏未注意車前狀況，惟當時應係指被害人之機車撞擊被告之機車後，後
    座之乙○○跟被告說被撞到這件事，被告因專心聽乙○○說話，故才未聽到被害
    人倒地撞擊地面之聲音，並非指遭撞擊之時被告與乙○○在交談，況本件車禍是
    發生在被告車後方，則被告縱與乙○○交談，亦與被告有無辦法注意車後狀況無
    關，故被告就本事故之發生應無過失等語資為被告辯護。
五、經查：
（一）上開被告與被害人許記雍於右開時、地發生車禍，被害人因而受有頭部外傷致
      顱內出血，經送醫後仍於九十年九月十四日五時五十七分許不治死亡等情，除
      據被告自承在卷外，並有交通事故現場談話紀錄表、道路交通事故調查報告表
      、勘驗筆錄、相驗屍體證明書及驗斷書各一紙、現場暨車損照片五幀在卷可稽
      ，自堪認屬真實。
（二）是基上所確定之事實，公訴人再以前揭三、所示之證據即認被告因有未注意車
      前狀況之過失導致被害人死亡而為架構本件被告犯行之依據，然如前述，被告
      及辯護人係以被告係遭被害人騎乘機車自後追撞等語而為抗辯，是本件應審究
      者即為被告當時究係遭被害人之機車擦撞或係其所騎乘之機車去擦撞被害人之
      機車而導致本件車禍之發生。
（三）雖公訴人認被告有未注意車前狀況之過失而致本件車禍之發生，然審之公訴人
      上開所提出之證據及所為之推論以觀，其中證人丙○○並非目擊證人，係於本
      件事故發生後聽聞聲響才轉頭觀望之情，已據證人丙○○自承在卷（九十年度
      偵字第二○三六八號偵查卷第十七頁背面），是證人丙○○當時所聽聞之聲響
      是否即為撞擊聲自屬有疑，故當時是否有如公訴人所稱兩車之撞擊力道相當之
      大乙事，並無法因此認定；至被告雖於偵查中坦承當時有與證人乙○○說話等
      語（上開偵查卷第四八頁背面），惟審之被告於偵查中係稱：「已遭被害人撞
      擊後因為感覺像是壓到小石子一樣，輕微震動一下後，因證人乙○○已經與其
      說話，其才與證人說話」等語，有上開訊問筆錄在卷可參（同上偵查卷第四八
      頁背面），是揆其前後語意非指其車禍前即與告訴人說話，是車禍發生後，經
      證人乙○○告知後，被告始因上開車禍才與被告說話，公訴人此部分所指顯有
      誤會；再依事故調查報告表及事故現場與車損照片所示，僅係車禍後車輛倒地
      後之現狀而已，究與本件認定被告涉犯過失致死之犯行有何關連並未見公訴人
      詳細說明，本院亦無從認定，準此，公訴人所指可認被告有涉過失致死犯行之
      證據，並未使本院得有確信被告有上開過失之心證，則本件被告是否確有過失
      ，實待審究。
（四）然證人即車禍發生時為被告所搭載坐於機車後座之乙○○於本院審理時對於車
      禍發生經過所證稱：「（請敘述當天情形？）‧‧‧，被害人就從我們左後方
      擦撞我們車子左後面，撞擊沒有很大力，他先擦撞到車子，再擦撞我的腳。被
      害人的車子就整個翻過去，我跟被告說之後，他才知道剛才的車子翻車」等語
      （見本院卷第三十頁），核與其於警詢、偵查所證車禍案發當時之情節均大致
      相符，未有何矛盾或相異之處，雖證人與被告係屬朋友關係，固有一定之情誼
      存在，惟其所證並非不得作為本院認定事實之參考依據。
（五）且觀之車禍當時所拍攝車牌ＰＱＺ－６９３號及ＰＴＮ－○一六號二輛機車之
      車損照片（警卷第十頁至第十二頁），復參以嗣後告訴人於偵查中所提出之該
      二輛機車撞擊後更明確之照片所示（九十年度偵字第二○三六八號偵查卷第三
      一、三二頁、第四十至第四四頁），二輛機車之外觀並未有太大之損壞，衡情
      當時之碰撞力道應尚非過鉅，確與證人乙○○前開所稱當時之撞擊沒有很大力
      等語並不相違背，則證人乙○○前開關於本件車禍案發情節之證稱，已非全然
      不可採信。
（六）參以公訴人函請高雄市府警察局刑事鑑識中心鑑定上開二輛機車撞擊之撞擊跡
      證（即用以判定二輛機車究係何處擦撞），經該局刑事鑑識中心轉送內政部警
      政署刑事警察局比對、鑑驗，其結果係均無法比鑑，有高雄市府警察局九十一
      年七月二十四日高市警鑑字第○九一○○四三八四九號函所附之鑑驗通知書一
      份在卷可參（九十年度偵字第二○三六八號偵查卷第五六頁至第六十頁），足
      見並無證據顯示係被告所騎乘之機車車頭撞擊被害人之車身而致本件車禍之發
      生，是公訴人所稱係被告未注意車前狀況之指述，是否可採誠有可疑。
（七）按汽車在同一車道行駛時，除超越前車外，後車與前車之間應保持隨時可以煞
      停之距離；汽車行駛時，駕駛人應注意車前狀況，並隨時採取必要之安全措施
      ，道路交通安全規則第九十四條第一款、第三款分別定有明文。而本件車禍發
      生之原因依現存證據所示，既無證據顯示係被告自後追撞被害人所致，則依被
      告歷次於警、偵、審程序所稱車禍發生之經過均係相符，又與證人乙○○迭於
      警詢、偵查及本院審理時所證亦屬一致，再依雙方機車碰撞後所生之損壞情狀
      加以研判，則被告所辯係被害人所駕機車自後追撞其所騎乘之機車左後方等語
      ，應屬可信。則依前開道路交通安全規則所示，被害人本應隨時注意車前狀況
      ，並採取必要之安全措施，然卻追撞前行之被告左後側車身，事實上並無從要
      求被告負有避免後方車輛追撞之注意義務，實難認被告有何應注意能注意而不
      注意之過失責任可言，況駕駛人本可期待其他參與交通者亦能遵守交通規則，
      而為必要之注意，謹慎採取適當之行動，倘因他人不適切之行為發生結果，駕
      駛人對此不可知之對方違規行為並無預防之義務，而不須負責，此即為信賴原
      則。是以，公訴意旨認被告未隨時注意車前狀況，致撞擊被害人所騎乘機車一
      節，仍難認為真實而逕為被告不利之認定。
六、綜上所述，被告是否真有未盡車前注意義務之過失行為，因而致生本件車禍，本
    院認仍存有合理之懷疑，自不得僅憑告訴人之片面指訴及卷附之交通事故現場談
    話紀錄表、道路交通事故調查報告表、勘驗筆錄、相驗屍體證明書及驗斷書各一
    紙、現場暨車損照片五幀，逕以推測或擬制方法認定被告應負過失責任，此外，
    復查無其他積極證據足資證明被告涉有過失致死之犯行，不能證明被告犯罪，自
    應為被告無罪之諭知。
據上論斷，應依刑事訴訟法第三百零一條第一項，判決如主文。
本案經檢察官甲○○到庭執行職務
中      華      民      國      九十二      年      十一    月    七    日
                                  臺灣高雄地方法院交通法庭
                                      審判長法  官  孫  啟  強
                                            法  官  楊  智  守
                                            法  官  楊  宗  翰
右正本證明與原本無異。
如不服本判決，應於判決送達後十日內，向本院提出上訴狀。
                                            書記官  陳  怡  真
中      華      民      國      九十二      年      十一    月   十一   日


司法院資訊處製作；財團法人民間司法改革基金會備份。
